【裁判字號】    89,上易,1032
【裁判日期】    890607
【裁判案由】    詐欺
【裁判全文】
臺灣高等法院刑事判決                          八十九年度上易字第一三二號
    上  訴  人
    即  自訴人  丙○○
    自訴代理人  甲○○
    被      告  乙○○
    選任辯護人  許永昌
右上訴人因被告詐欺案件，不服台灣新竹地方法院八十八年度自緝字第三號，中華民
國八十九年二月十日第一審判決，提起上訴，本院判決如左：
    主  文
上訴駁回。
    理  由
一、自訴意旨略以：被告乙○○係金佳發實業股份有限公司（下稱金佳發公司）負責
    人、陳裕隆為金佳發公司竹南廠廠長、陳秀明為代書業者（陳裕隆、陳秀明業經
    判決無罪確定），於民國（下同）八十三年間，陳裕隆於金佳發公司竹南廠需錢
    週轉之際，即透過陳秀明，持金佳發公司之客票向自訴人調現。嗣於八十四年三
    月起，金佳發公司財務週轉不靈，於同年十月間，該公司竹南廠又因火災蒙受嚴
    重損失，乙○○、陳裕隆、陳秀明等三人基於共同及概括之犯意，意圖為自己不
    法所有，隱瞞金佳發公司竹南廠發生火災之事實，自八十五年一月間起，乙○○
    陸續以陳錦隆及其親友掛名之冠旗國際開發股份有限公司（下稱冠旗公司）等六
    家金佳發公司關係企業名義簽發支票共十三張，分三次由陳裕隆透過陳秀明，向
    不知情之自訴人丙○○冒稱客票，以月息二分四之利息，調借現金，致自訴人陷
    於錯誤，先後交付新台幣（下同）三百一十四萬五千零八十七元予陳秀明轉交陳
    裕隆供金佳發公司竹南廠週轉之用，上開支票經提示後，均因遭拒絕往來而退票
    ，且金佳發公司因火災所受理償金卻拒不清償自訴人，自訴人始知受騙，因認被
    告乙○○與陳秀明、陳裕隆共同涉犯刑法第三百三十九條第一項詐欺取財罪嫌云
    云。
二、按犯罪事實應依證據認定之，無證據不得推定其犯罪事實；又不能證明被告犯罪
    者，應諭知無罪之判決，刑事訴訟法第一百五十四條及第三百零一條第一項分別
    定有明文。次按刑法第三百三十九條第一項詐欺罪之成立，以意圖為自己或第三
    人不法所有，以詐術使人將本人或第三人之物交付為要件。所謂詐術使人交付，
    必須被詐欺人因其詐術而陷於錯誤，若其所用之方法，不能認為詐術，亦不致使
    人陷於錯誤，即不構成該罪，最高法院四十六年台上字第二六０號著有判例。
三、本件自訴人丙○○認被告乙○○涉犯詐欺取財罪嫌，係以陳秀明向其借款時，佯
    稱所交付之前開支票均屬客票，且隱瞞金佳發公司竹南廠發生火災之事實，於保
    險公司理賠後，又拒不清償等情，被告乙○○自八十五年一月間開始，分三次借
    ，共借三百一十四萬元，被告共開十三張支票，均退票，並提出支票及退票理由
    單各十三紙，為其論據。
四、訊據被告乙○○雖坦承伊為金佳發實業股份有限公司之負責人，該公司曾向自訴
    人分三次借款新台幣三百一十四萬元之事實，但堅決否認有詐欺犯行，辯稱：係
    因公司竹南廠缺錢週轉，（直接入公司帳戶），自八十二年間起，就有陸續透過
    公司竹南廠廠長即陳裕隆透過代書調現供金佳發公司週轉之用，直接入公司帳戶
    ，並有借有還，其後因公司竹南廠火災，保險金後來又遭農會扣住，始無法經營
    下去等語。
五、經查：
（一）被告乙○○於八十五年一月間起向自訴人丙○○借錢週轉，而被告乙○○透過
      陳裕隆即竹南廠廠長、代書陳秀明向丙○○借錢均有預扣利息，為自訴人於原
      審所自承（自字第四號卷第三八頁背面），且同案被告陳裕隆供稱調現期間為
      二、三個月為一期（見前揭卷第三九頁）與自訴人自承：「票之二、三月前向
      我借錢，我只代為週轉，非我的錢，似為八十五年元月之際，．．．」等語相
      符（見前揭卷第六十頁、第六十一頁）。又上開十三紙支票之票載日期，係八
      十五年四月三日至同年六月十九日間，依自訴人與被告之借款狀況，該十三紙
      支票係應在八十五年一、二月所借，即為金佳發公司竹南廠於八十四年十一月
      二十九日經火災後自訴人借錢予被告，且自訴人亦自承於八十五年二月經被告
      通知金佳發公司竹南廠已遭火災，並至現場看過等語，故自訴人實已知道金佳
      發公司之狀況而仍借錢予被告週轉，而金佳發公司竹南廠係於八十四年十一月
      二十九日發生火災之事實，亦據原審向金佳發公司為其竹南廠投保產險之富邦
      產物保險股份有限公司（下稱富邦公司）查證屬實，有富邦公司八十七年六月
      十九日（八七）富保業字第一二四號函在卷可稽，足徵自訴人並未因金佳發公
      司竹南廠受損而影響其借錢予被告之意願，並被告亦無意圖隱瞞金佳發公司之
      營運狀況而使自訴人陷於錯誤而為金錢之交付。
（二）對於金佳發公司之營運，經原審向台北市稅捐稽徵處松山分行查詢金佳發公司
      於八十四年二月至八十六年十月之繳交稅款之情況，其中八十四年二月至八十
      四年十月間金佳發公司仍須繳交稅款四十一萬四百二十元（八十四年二月）、
      六十萬四千七百二十七元（八十四年四月）、四萬二千零四十四元（八十四年
      八月）、八萬零七百元（八十四年十月），其他月份仍有進項及銷項之費用，
      顯見金佳發公司於火災後仍持續在營運中，該公司之自動報繳資料中縱不須繳
      交當期、月之營業稅，但仍有其他資產，有該處八十七年六月二十九日北市稽
      松山甲字第八七０二０八五０００號函及附件附卷可稽，故於自訴人所持票款
      於八十五年四月後陸續跳票，金佳發公司亦未因而陷入無資力狀態，且被告亦
      未拒為不給付自訴人之債款。又被告辯稱其保險金為農會所扣留等語，經查金
      佳發公司與竹南鎮農會之間之紛爭，於八十七年十二月二十四日經台灣台北地
      方法院八十七年度重訴字第五五二號判決原告敗訴即竹南鎮農會敗訴，故本件
      被告乙○○與竹南鎮農會之民事訴訟程序中為竹南鎮農會所假扣押，與被告所
      述其部分保險金為農會所扣相符。又查，同案陳秀明持之向自訴人調現支票中
      ，其中以冠旗公司名義所簽發之票號ＣＨ0000000號、ＷＤ00000
      00號、票載金額分別二十一萬一千三百五十七元、三十六萬零七百八十元、
      發票日期分別八十五年四月九日、同年月十二日之支票二紙，其上之負責人即
      為被告乙○○，自訴人應不難發現發票公司與金佳發公司之關係，是自訴人稱
      陳秀明借款時係冒稱前開十三紙支票均係金佳發公司之客票等語，並不足採。
      至於金佳發公司於領得火災保險理賠金後，並未先行償還向自訴人所借之款項
      ，乃借款後之問題，尚難以此推論被告乙○○於借款當時，即有為自己或第三
      人不法所有之意圖。
（三）上訴人即自訴人雖再指稱，系爭十三張支票中之十一張係八十五年四月退票，
      另二紙係三月份退票，被告向自訴人誆稱待領得保險理陪金後會支付票款，因
      而同意換票，非如原審所稱之八十五年二、三、四月間繼續借款於被告，但查
      上開縱如自訴人所稱，因被告稱將以理賠金償還，但換票後之債務與為先前票
      據債務之延續，縱被告未能如約定以理賠償金清償，亦屬原債務未予清償之民
      事債務糾紛問題，尚難認有詐欺行為之施用，亦與詐欺罪要件有別。自訴人再
    指訴稱被告故意分開以金佳發公司所屬之冠旗等六家關係企業，為發票人，金
      佳發公司再以背書方式，使自訴人陷於錯誤，以為係金佳發公司之客票，而借
      款於金佳發公司云云，但按上開票據既為冠旗公司等六家公司所簽發，並由金
      佳發公司背書，縱該冠旗公司為金佳發公司所屬關係企業，亦為另一獨立法人
      ，自有簽發支票之權利，其支票並經金佳發公司背書再交與自訴人，自訴人於
      收受支票時當知其發票人為何人，當無陷於錯誤之理，自訴人之指摘並無理由
      。
六、綜上所言，尚無積極證據可資認定被告有上開自訴人所指之不法所有之詐欺意圖
    ，且自訴人亦非因被告之行為而陷於錯誤，是被告乙○○前開所辯應認非虛，自
    堪採信。至於被告乙○○借得款項後，未依約返還，此屬民事債務不履行之問題
    ，至於自訴人提出之十三紙支票影本，僅得說明被告與自訴人間發生有金錢借貸
    關係，縱有拖欠情形，自訴人自可提起民事訴訟，請求賠償，不得據此推斷被告
    持票借款即為詐欺犯行。此外復查無其他積極證據足資證明被告乙○○有上開自
    訴人所指之詐欺犯行，原審因而以被告犯罪不能證明，諭知無罪之判決，本院核
    無不合，自訴人上訴意旨仍執前詞，指摘原判決不當，請求撤銷改判，非有理由
    ，應予駁回。
七、據上論斷，應依刑事訴訟法第三百六十八條，判決如主文。
中    華    民    國    八十九    年      六        月        七        日
                          臺灣高等法院刑事第二十一庭
                              審判長法  官  葉  騰  瑞
                                    法  官  江  國  華
                                    法  官  魏  大  喨
右正本證明與原本無異。
不得上訴。
                                    書記官  洪  秋  帆
中    華    民    國    八十九    年      六        月        八        日


司法院資訊處製作；財團法人民間司法改革基金會備份。
